臺灣高等法院臺中分院刑事裁定
111年度毒抗字第305號
抗  告  人
即  被  告  楊宗仁



上列抗告人因毒品危害防制條例案件，經檢察官聲請送觀察、勒
戒（聲請案號：臺灣臺中地方檢察署111年度聲觀字第135號；偵
查案號：同署111年度毒偵字第233號），不服臺灣臺中地方法院
中華民國111年2月24日第一審裁定（111年度毒聲字第180號），
提起抗告，本院裁定如下：
    主  文
抗告駁回。
    理  由
一、抗告意旨如附件刑事抗告理由狀所示。
二、按毒品危害防制條例業於民國109年1月15日修正公布，並於
    同年7月15日施行，其中該條例第20條第1項、第2項均未修
    正，僅將第3項有關觀察、勒戒或強制戒治執行完畢釋放後
    得適用前2項規定之期間，由「5年後」再犯第10條之罪修改
    為「3年後」再犯，則本案自應適用修正施行後之規定處理
    ，合先敘明。
三、次按犯毒品危害防制條例第10條之罪者，檢察官應聲請法院
    裁定，令被告入勒戒處所觀察、勒戒，其期間不得逾2月；
    觀察、勒戒後，檢察官依據勒戒處所之陳報，認受觀察、勒
    戒人無繼續施用毒品傾向者，應即釋放，並為不起訴之處分
    或不付審理之裁定；認受觀察、勒戒人有繼續施用毒品傾向
    者，檢察官應聲請法院裁定令入戒治處所強制戒治，其期間
    為6個月以上，至無繼續強制戒治之必要為止。但最長不得
    逾1年；依前項規定為觀察、勒戒或強制戒治執行完畢釋放
    後，3年後再犯第10條之罪者，適用前2項之規定，毒品危害
    防制條例第20條第1項、第2項、第3項分別定有明文。又109
    年1月15日修正公布，同年7月15日施行之毒品危害防制條例
    第20條第3項之立法理由認施用毒品者具「病患性犯人」之
    特質，並參諸世界各國之醫療經驗及醫學界之共識，咸認施
    用毒品成癮者，其心癮甚難戒除，如觀察、勒戒或強制戒治
    執行完畢釋放後，3年後始再有施用第一級、第二級毒品之
    行為者，足見其有戒除毒癮之可能，宜再採以觀察、勒戒方
    式戒除其身癮及以強制戒治方式戒除其心癮之措施，為能放
    寬觀察、勒戒或強制戒治制度之適用時機，以協助施用者戒
    除毒癮，爰修正第3項。是經觀察、勒戒或強制戒治執行完
    畢釋放後，「3年後再犯」者，前所實施之觀察、勒戒或強
    制戒治，已足以遮斷其施用毒品之毒癮，為期自新及協助其
    斷除毒癮，仍適用「初犯」規定，先經檢察官聲請觀察、勒
    戒，不因期間是否因另犯該罪經起訴、判刑或執行而受影響
    。另按最高法院刑事大法庭109年11月18日109年度台上大字
    第3826號違反毒品危害防制條例案件，亦宣示「毒品危害防
    制條例第20條第3項規定，所謂3年後再犯，只要本次再犯（
    不論修正施行前、後）距最近1次觀察、勒戒或強制戒治執
    行完畢釋放，已逾3年者，即該當之，不因其間有無犯第10
    條之罪經起訴、判刑或執行而受影響」。
四、經查：
　㈠本件抗告人即被告（下稱抗告人）楊宗仁基於施用第二級毒
    品之犯意，於111年1月2日15時許，在臺中市○○區○○○路000○
    0號住處，以燒烤玻璃球後吸食煙霧之方式，施用第二級毒
    品安非他命1次；其復基於施用第一級毒品之犯意，於111年
    1月4日某時許，在清水地區某處，以摻入香菸點燃吸食之方
    式，施用第一級毒品海洛因1次之事實，業據抗告人於警詢
    、偵查中坦承不諱，並有勘察採證同意書、臺中市政府警察
    局清水分局委託鑑驗尿液代號與真實姓名對照表、欣生生物
    科技股份有限公司濫用藥物尿液檢驗報告等件附卷可憑，足
    見抗告人確有施用第一、二級毒品之行為無訛。而抗告人前
    於93年間，因施用毒品案件，經原審法院以93年度毒聲字第
    1118號裁定送勒戒處所觀察、勒戒後，認無繼續施用毒品傾
    向，於93年10月4日出所，經臺灣臺中地方檢察署檢察官以9
    3年度毒偵字第3492號不起訴處分確定等情，此有臺灣高等
    法院被告前案紀錄表存卷足憑。是抗告人本次被訴施用毒品
    之時間，距抗告人最近一次觀察、勒戒執行完畢釋放之日，
    已逾3年，揆諸前揭規定，自應令抗告人入觀察勒戒處所觀
    察、勒戒。基上，原審因而依檢察官之聲請，並依毒品危害
    防制條例第20條第1項、第3項規定，裁定將抗告人送勒戒處
    所觀察、勒戒，核其認事用法，並無違誤。
  ㈡抗告人雖以刑事抗告理由狀所載情詞提起抗告。惟查，毒品
    危害防制條例中關於觀察、勒戒之規定，乃係導入一療程觀
    念，針對受處分人將來之危險所為預防、矯治措施之保安處
    分，目的係在戒除受處分人施用毒品身癮及心癮之措施，以
    達教化與治療之目的，其立法意旨在幫助施用毒品者戒毒，
    非屬懲戒行為人之性質，核與刑罰執行之目的不同，且此為
    法律之強制規定，除有毒品危害防制條例第21條第1項所定
    犯同條例第10條之罪，於犯罪未發覺前，自動向行政院衛生
    署（現已改制為衛生福利部）指定之醫療機構請求治療，醫
    療機構免將請求治療者送法院或檢察機關，以及同條例第24
    條第1項所定檢察官先依刑事訴訟法第253條之1第1項、第25
    3條之2之規定，為附命完成戒癮治療之緩起訴處分時，不適
    用第20條第1項之程序外，凡違反同條例第10條者，檢察官
    即應依同條例第20條規定，向法院提出聲請裁定令入勒戒處
    所觀察、勒戒。又抗告人是否適用毒品危害防制條例第24條
    第1項所定之戒癮治療程序，原係法律賦予檢察官之裁量權
    限，要非法院所得審酌。是以，抗告人既有檢察官聲請意旨
    所載施用第一、二級毒品之犯行明確，又無於犯罪未發覺前
    ，自動向指定醫療機構請求治療情事，且本次施用第一、二
    級毒品犯行，距其最近一次犯施用毒品罪，經依法觀察、勒
    戒執行完畢釋放後，已逾3年，則本件既經檢察官為觀察、
    勒戒之聲請，法院即應依同條例第20條第1項、第3項規定，
    裁定令入勒戒處所執行觀察、勒戒，並無自由裁量以其他方
    式替代或得以其他原因免予或暫緩執行之餘地。
　㈢另抗告人所提個人工作及家庭因素等情，並非法定免除送觀
    察、勒戒之事由，顯與抗告人是否應裁定令入勒戒處所觀察
    、勒戒之判斷無涉。是抗告人此部分所指，亦難認係適法之
    抗告理由。
  ㈣綜上所述，原審認抗告人施用第一、二級毒品犯行明確，依
    檢察官聲請，裁定令抗告人入勒戒處所觀察、勒戒，核其認
    事用法洵屬有據。抗告人執詞提起本件抗告，指摘原裁定不
    當，為無理由，應予駁回。
五、據上論斷，應依刑事訴訟法第412條，裁定如主文。
中    華    民    國    111   年    3     月    31    日
          刑事第五庭　　審判長法　官　鄭　永　玉
　　　　　　　　　　　　　　　法　官　許　文　碩
　　　　　　　　　　　　　　　法　官　周　莉　菁
以上正本證明與原本無異。
不得再抗告。                      
                              書記官  王  朔  姿 
　　　　　　　　　　　　　　　
中　　華　　民　　國　　111 　年　　4 　　月　　1 　　日